【裁判字號】    97,訴,2443
【裁判日期】    980618
【裁判案由】    妨害公務等
【裁判全文】
臺灣臺北地方法院刑事判決              97年度訴字第2443號
公  訴  人  臺灣臺北地方法院檢察署檢察官
被      告  丁○○
                    （現另案於臺灣臺北監獄臺北分監執行）
選任辯護人  袁秀慧律師
被      告  乙○○
            甲○○
            丙○○
            戊○○
上列被告等因妨害公務等案件，經檢察官提起公訴（97年度偵字
第23844號），本院判決如下：
    主    文
丁○○對於公務員依法執行職務時，施強暴，累犯，處拘役肆拾
日，如易科罰金，以新台幣壹仟元折算壹日。
乙○○對於公務員依法執行職務時，施強暴，處拘役拾日，如
易科罰金，以新台幣壹仟元折算壹日。緩刑貳年，緩刑期間付保
護管束，並應向指定之公益團體、地方自治團體或社區提供肆拾
小時之義務勞務。
甲○○共同對於公務員依法執行職務時，施強暴，處拘役拾伍
日，如易科罰金，以新台幣壹仟元折算壹日。緩刑貳年，緩刑期
間付保護管束，並應向指定之公益團體、地方自治團體或社區提
供伍拾小時之義務勞務。
丙○○對於公務員依法執行職務時，施強暴，處拘役拾日，如
易科罰金，以新台幣壹仟元折算壹日。緩刑貳年，緩刑期間付保
護管束，並應向指定之公益團體、地方自治團體或社區提供肆拾
小時之義務勞務。扣案之石頭肆顆均沒收之。
戊○○對於公務員依法執行職務時，施強暴，處拘役拾日，如
易科罰金，以新台幣壹仟元折算壹日。緩刑貳年，並應向公庫支
付新台幣伍萬元。
    犯罪事實
一、丁○○前於民國96年間因妨害自由案件，經臺灣雲林地方法
    院判處有期徒刑1年，減為有期徒刑6月，上訴後，為臺灣高
    等法院臺南分院駁回上訴確定，於97年8 月12日易科罰金執
    行完畢。詎仍不知悔改。
二、大陸地區海峽兩岸關係協會（下稱海協會）與我國財團法人
    海峽交流基金會（即海基會）為簽署空運、海運直航、郵政
    合作及食品安全等4 項協議，由海協會會長陳雲林率團於97
    年11月3日搭機抵台，並預定於97年11月6日與馬英九總統會
    面。適民主進步黨中央黨部為表達不同政治訴求及意見，乃
    申請於97年11月6日中午12時至晚上8時辦理集會遊行，並號
    召群眾參與，欲使政府重視遊行主題之訴求，惟因97年11月
    5 日中國國民黨主席吳伯雄晚宴款待陳雲林，發生大規模群
    眾包圍飯店事件，為免橫生枝節，總統府乃於11月6 日上午
    10時臨時召開記者會，正式宣布馬英九總統將於當日上午11
    時（即上開集會遊行舉辦前）在臺北賓館與海協會會長陳雲
    林會面。部分群眾得知無法於馬英九總統會晤海協會會長陳
    雲林時，透過遊行表達政治訴求或不滿時政之意，當前開集
    會晚上8 時結束後，乃轉往陳雲林下榻之圓山大飯店前集結
    ，臺北市政府警察局負責維護安全之指揮官即調派警力支援
    維護圓山大飯店附近交通及人員安全勤務，並於中山橋前架
    設鐵拒馬及鐵絲網防堵群眾闖入，惟群眾陸續聚集並破壞鐵
    絲網封鎖線，丁○○、乙○○、甲○○、丙○○、戊○○經
    由現場民眾轉知或媒體報導得知中山橋前有群眾聚集抗議，
    亦分別前往現場而為如下之妨害公務行為：(一)丁○○於該日
    22時45分許，見警方所架設之拒馬已為人推倒，乃衝進警方
    所設之封鎖區，並基於妨害公務之犯意，朝執行職務之鎮暴
    警察投擲汽笛喇叭空瓶，以此方式對於公務員依法執行職務
    時施以強暴；(二)乙○○於同日22時許，見警方逮捕衝撞之現
    行犯，乃基於妨害公務之犯意，持不詳物品丟擲鎮暴警察2
    次，以此方式對於公務員依法執行職務時施以強暴；(三)甲○○於同日22時55分許，甲○○見警方所架設之拒馬已為人推
    倒，乃欲騎乘車號DUT- 931號輕機車進入管制區內，嗣於鐵
    拒馬缺口停頓，並以手示意群眾進入管制區，甲○○明知警
    民雙方對峙多時，期間並發生多次衝突，現場民眾肆意鼓譟
    ，氣氛浮動不安，若貿然進入管制區內，極可能再次引發警
    民衝突，竟仍不違背其本意，與姓名年籍不詳之人（無證據
    證明該人未滿18歲，應從有利於被告之認定，認為係屬於18
    歲以上之人）基於妨害公務之犯意聯絡，由甲○○催動機車
    油門朝鎮暴警察挺進，該姓名年籍不詳之人則持長竹竿跟隨
    甲○○前進，並於行近鎮暴警察前往前猛戳，以此方式對於
    公務員依法執行職務時施以強暴；(四)丙○○於97年11月7 日
    凌晨1 時12分，見現場群眾朝鎮暴警察丟擲石塊等物，亦基
    於妨害公務之犯意，於現場撿拾石塊後接續朝鎮暴警察丟擲
    石塊2 次，以此方式對於公務員依法執行職務時施以強暴，
    而為警當場逮捕，並扣得其所有預備供妨害公務所用之石頭
    4 塊；(五)戊○○原在臺北縣三重市某小吃店飲酒，得知群眾
    在中山橋前聚集抗議，即搭乘計程車於同年11月7 日凌晨前
    往現場，見鎮暴警察驅離民眾，竟基於妨害公務之犯意，持
    酒瓶砸向執行驅離勤務之鎮暴警察，以此方式對於公務員依
    法執行職務時施以強暴。
三、案經臺北市政府警察局中山分局報請臺灣臺北地方法院檢察
    署檢察官偵查起訴。
    理    由
一、上開犯罪事實，迭經被告丁○○、乙○○、甲○○、丙○○
    、戊○○於警詢、檢察官訊問時供述甚詳，並於本院審理時
    坦認上情不諱，復經證人即值勤員警許嘉尚（被告乙○○犯
    行部分）、吳昆雄、吳僑昇（被告甲○○犯行部分）於檢察
    官訊問時指證在卷，以及現場翻拍照片、逮捕現行犯報告書
    、檢察官97年12月8日勘驗筆錄附卷與石頭4顆（被告丙○○
    犯行部分）扣案可考，堪認被告丁○○、乙○○、甲○○、
    丙○○、戊○○之自白均與事實相符。本件事證明確，被告
    丁○○等人之犯行，均可以認定。
二、核被告丁○○、乙○○、甲○○、丙○○、戊○○所為，均
    係犯刑法第135條第1項之妨害公務罪。按共同正犯意思之聯
    絡並不限於事前有所謀議，即僅於行為當時有共同犯意之聯
    絡者，亦屬之，且其表示之方法，亦不以明示通謀為必要，
    即相互間有默示之合致，亦無不可。本件被告甲○○見警方
    所架設之拒馬已為人推倒，乃欲騎乘車號DUT- 931號輕機車
    進入管制區內，嗣於鐵拒馬缺口停頓，並以手示意群眾進入
    管制區，其明知案發當日警民雙方已對峙多時，期間並發生
    多次衝突，現場民眾肆意鼓譟，氣氛浮動不安，若貿然進入
    管制區內，極可能再次引發警民衝突，竟仍不違背其本意，
    催動機車油門朝鎮暴警察挺進，旋即有姓名年籍不詳之人（
    無證據證明該人未滿18歲，應從有利於被告之認定，認為係
    屬於18歲以上之人）持長竹竿跟隨被告甲○○前進，並於行
    近鎮暴警察前往前猛戳，其與該姓名年籍不詳之人就本件犯
    行，有犯意聯絡及行為分擔至灼，自應論以共同正犯。至檢
    察官雖認被告丁○○、乙○○、甲○○、丙○○前開犯行應
    係涉犯刑法第136條第1 項後段聚眾妨害公務罪及同法第150
    條後段公然聚眾施強暴罪等罪名。惟按刑法第136條第1項所
    謂「聚眾」，係指由首謀者集合不特定之多數人，且有隨時
    可以增加之情況而言（17年9 月26日最高法院民刑庭會議決
    議、92年台上字第5192號判決意旨參照），是聚眾妨害公務
    罪之成立，以有首謀者為前提（最高法院51年台上字第2220
    號判決意旨參照），若多數人事先並無首謀者之策劃，而同
    時聚集一處，共同實施強暴或脅迫之妨害公務行為，則不構
    成本罪，而成立普通妨害公務罪。本案檢察官就案發當時究
    由何人集合不特定多數人之首謀者，迄未能具體指明並舉證
    證明，且被告丁○○於檢察官訊問時供稱：我是11月6 日中
    午12點半坐客運到臺北，我是一個人來的，我對臺北的路不
    熟，現場有人說要去圓山的跟他走，我就坐捷運到圓山去等
    語（見丁○○97年11月7 日檢察官訊問筆錄）；被告乙○○
    於警詢時陳稱：我是在總統府參加民進黨辦的圍城活動，快
    要結束的時候，大約是下午5 時許，聽見民眾說要前進圓山
    飯店，我是晚上8 時多去的等語；被告甲○○於檢察官訊問
    時供陳：我從電視上看到有一個女的在演講，她喊什麼口號
    ，下面的人就叭叭叭，我好奇就騎機車過去，我是晚上10點
    多去的等語（見甲○○97年11月7 日檢察官訊問筆錄）；被
    告丙○○於警詢時供稱；我看到電視轉播去現場，於97年11
    月6 日晚上23時許去參加的等語，可見被告丁○○、乙○○
    、甲○○、丙○○或因現場民眾告知，或因見媒體報導後自
    發前往，而非有何首謀者之發動誘引而前往案發地點集合並
    實施強暴脅迫之妨害公務行為。至被告甲○○固有以手示意
    群眾進入管制區之行為，已如前述，惟被告甲○○前往現場
    時，群眾早已聚集並與警方對峙多時，並非因被告甲○○之
    發動誘引而聚集，且案發當時對峙氣氛緊張，民眾群情亢奮
    ，本即易有誇大脫序之行為產生，尚難據此即認被告有何首
    謀聚眾妨害公務之犯意，此由被告甲○○於以手示意群眾進
    入管制區後，後續並無何指揮、策動、或鼓舞群眾續行對警
    方施暴之行為可以知之，是檢察官認被告丁○○、乙○○、
    甲○○、丙○○均涉犯刑法第136條第1項後段聚眾妨害公務
    罪及同法第150條後段公然聚眾施強暴罪（就刑法第150條「
    聚眾」規定之解釋，亦應與刑法第136條第1項規定之解釋相
    同）等罪名，尚有誤會，惟因妨害公務之社會基本事實相同
    ，爰變更起訴法條，並經本院於審理中當庭告知刑法第135
    條第1 項妨害公務罪名。
三、被告丁○○有如犯罪事實欄所記載受有期徒刑執行完畢之犯
    罪前案紀錄，此有臺灣高等法院被告前案紀錄表在卷可按，
    其於受徒刑之執行完畢後，5 年以內故意再犯本案有期徒刑
    以上之罪，為累犯，應依刑法第47條第1 項之規定，加重其
    刑。爰審酌被告丁○○前有妨害自由、公共危險等犯罪前案
    紀錄；被告甲○○前有麻藥等犯罪紀錄（未構成累犯），素
    行均非佳；被告乙○○、丙○○、戊○○則無犯罪前案紀錄
    ，素行尚佳，此有各該被告之臺灣高等法院被告前案紀錄表
    附卷可查；又由於國內部分民眾對於當前政府加速兩岸交流
    之政策是否將因此危急臺灣主權，頗生疑慮，且政府鑑於前
    此所發生之「張銘清事件」（即海協會副會長張銘清前往臺
    南孔廟參訪時，遭在場民眾抗議並發生疑似被推倒在地之事
    件），為免重蹈覆轍，乃對此次陳雲林來台採取高規格之維
    安保護，惟其間警方執法之尺度，社會上不僅頗多侵害人權
    之訾議，亦加深部分民眾之不滿情緒，致後續引發一連串街
    頭抗議、衝突事件（如國賓飯店事件、晶華飯店事件），本
    案亦屬在此一社會氛圍下所引發之抗議事件，被告丁○○等
    人所為或在表達對政府政策及維安處理手法表達抗議之意，
    惟挑釁、攻擊奉命值勤之員警，仍屬可議；惟念及被告丁○○等人均坦承犯行，態度良好等一切情狀，爰分別量處如主
    文所示之刑，並諭知易科罰金之折算標準。又被告乙○○、
    丙○○前均未曾因故意犯罪受有期徒刑以上刑之宣告，而被
    告甲○○前雖有因麻藥案件而受有期徒刑以上刑之宣告，惟
    其執行完畢之時間係在80年間，距今已逾5 年以上，此有前
    開被告前案紀錄表在卷可按，被告乙○○、丙○○、甲○○
    經此偵審程序，應已知所警惕，信無再犯之虞，因認渠等所
    受刑之宣告，以暫不執行為適當，刑法第74條第1項第1款規
    定，併予各宣告緩刑2 年，以啟自新。惟為導正被告乙○○
    、丙○○、甲○○有所偏差之行為，認均應命被告乙○○、
    丙○○、甲○○應分別向指定之公益團體、地方自治團體或
    社區提供40小時（被告乙○○、丙○○部分）、50小時（被
    告甲○○部分）之義務勞務，用以體察正當生活價值與服務
    社會。又被告乙○○、丙○○、甲○○應執行刑法第74條第
    2項第5款所定事項（即上述義務勞務），故依刑法第93條第
    1項第2款規定，諭知應於緩刑期間付保護管束。另被告戊○○前未曾因故意犯罪受有期徒刑以上刑之宣告，此亦有前開
    被告前案紀錄表在卷可參，被告因一時失慮，致罹刑章，犯
    後尚知所悔悟，被告經此教訓，應已知警惕，而無再犯之虞
    ，被告所宣告之刑以暫不執行為適當，惟為確實督促被告保
    持善良品行及正確法律觀念，爰依刑法第74條第1項第1款、
    第2項第4款之規定，併諭知緩刑2 年及被告應向公庫支付新
    台幣5萬元（此部分依刑法第74條第4項規定得為民事強制執
    行名義，又依同法第75條之1 第1項第4款規定，受緩刑之宣
    告而違反上開本院所定負擔情節重大，足認原宣告之緩刑難
    收其預期效果，而有執行刑罰之必要者，得撤銷其宣告），
    以啟自新。
四、於被告丙○○身上所扣得之石頭4 顆，係被告丙○○於案發
    現場所拾得，已屬於被告丙○○所有，且為供被告丙○○預
    備犯本案所用之物，爰依刑法第38條第1項第2款沒收之。至
    另扣得之哨子1個、瓦片2片，固為被告丙○○所有，惟並無
    證據證明與被告丙○○本案之犯行有涉，爰均不予宣告沒收
    ，併此敘明。
據上論結，應依刑事訴訟法第299條第1 項前段、第300條，刑法
第28條、第135條第1項、第41條第1項前段、第47條第1項、第74
條第1項第1款、第2款、第2項第4款、第5款、第93條第1項第2款
、第38條第1項第2款，判決如主文。
本案經檢察官盧姿如到庭執行職務。
中    華    民    國    98    年    6     月    18    日
                  刑事第四庭    審判長法  官  郭惠玲
                                      法  官  呂政燁
                                      法  官  李明益
以上正本證明與原本無異。
如不服本判決應於收受送達後10日內向本院提出上訴書狀，並應
敘述具體理由；其未敘述上訴理由者，應於上訴期間屆滿後20日
內向本院補提理由書（均須按他造當事人之人數附繕本）「切勿
逕送上級法院」。
                                      書記官  劉穗筠
中    華    民    國    98    年    6     月    18    日
中華民國刑法第135條
（妨害公務執行及職務強制罪）
對於公務員依法執行職務時，施強暴脅迫者，處 3 年以下有期徒
刑、拘役或 3 百元以下罰金。
意圖使公務員執行一定之職務或妨害其依法執行一定之職務或使
公務員辭職，而施強暴脅迫者，亦同。
犯前二項之罪，因而致公務員於死者，處無期徒刑或 7 年以上有
期徒刑；致重傷者，處3年以上、10年以下有期徒刑。


司法院資訊處製作；財團法人民間司法改革基金會備份。
